臺灣高等法院高雄分院刑事判決　　　 100年度選上訴字第16號
上　訴　人
即　被　告　陳清木
選任辯護人　江雍正律師
　　　　　　李汶哲律師
　　　　　　黃偉倫律師
上　訴　人
即　被　告　黃國興
選任辯護人　紀錦隆律師（法扶基金會）
上列上訴人因違反公職人員選舉罷免法案件，不服臺灣高雄地方
法院100 年度選訴字第8 號中華民國100年3月10日第一審判決（
起訴案號：臺灣高雄地方法院檢察署99年度選偵字第247 號），
提起上訴，本院判決如下：
     主  文
原判決撤銷。
黃國興共同對於有投票權之人，交付賄賂，而約其投票權為一定
之行使，處有期徒刑壹年柒月，緩刑貳年，褫奪公權貳年。
陳清木共同對於有投票權之人，交付賄賂，而約其投票權為一定
之行使，處有期徒刑參年陸月，褫奪公權參年。
     事  實
一、陳清木、黃國興為使不知情之高雄縣市合併改制後第一屆高
    雄市大寮區過溪里里長選舉登記第2 號候選人陳秀英，於民
    國99年11月27日舉辦之里長選舉順利當選。陳清木、黃國興
    竟基於對有投票權人交付賄賂而約其投票權為一定行使之共
    同犯意聯絡，於99年11月20日19時許，在高雄市○○區○○
    里○○○街一巷一號張見春所開設之雜貨店前，渠等談到設
    籍於該選區之高雄市○○區○○里○○路163 號內之蔡福家
    、邵麗英、邵宗德、王雅青（依序為蔡福家之女兒、兒子、
    媳婦）均為有投票權人，共有四票後，旋由陳清木以每票新
    臺幣（下同）500 元代價，將面額仟元之紙鈔二張（合計2
    千元）交付予黃國興。黃國興收受後隨即於同（20）日夜間
    ，至高雄市○○區○○里○○路163 號蔡福家住處，將2 千
    元現鈔置於蔡福家住處之洗衣機內，向蔡福家表示：錢在洗
    衣機內，請投票給陳秀英等語，及請蔡福家代為轉達買票之
    意思及轉交賄款予同設於該址之邵麗英、邵宗德、王雅青3
    人，而交付賄賂予蔡福家及預備交付賄賂予邵麗英、邵宗德
    、王雅青，約渠等投票給陳秀英為一定之行使，向有投票權
    之人買票，經蔡家福應允後，黃國興隨即離去該址。嗣經目
    睹過程之邱秀龍勸說後，黃國興即於翌（21）日凌晨零時24
    分許，至法務部調查局高雄縣調查站自首。蔡福家因而未轉
    告及將款項轉交予予邵麗英、邵宗德、王雅青，而於同年月
    22日19時許至高雄市政府警察局林園分局陳明上情，並將
    2000元現鈔交予警方查扣。
二、案經高雄市政府警察局林園分局移送臺灣高雄地方法院檢察
    署檢察官偵查起訴。
    理  由
壹、證據能力部分：
一、刑事訴訟法第159 條之5 第1 項明定：「被告以外之人於審
    判外之陳述，雖不符前4 條之規定，而經當事人於審判程序
    同意作為證據，法院審酌該言詞陳述或書面陳述作成時之情
    況，認為適當者，亦得為證據。」，就邱佑龍、蔡福家、陳
    清木、陳秀英於警訊，及於偵訊時未經具結之陳述，檢察官
    及被告均已同意有證據能力，並捨棄對質詰問權（本院卷39
    、63至64頁），蔡福家於原審及本院並均到庭接受詰問。審
    理時又未提及於警偵訊時有何不法取供之情形，亦無證據顯
    示渠等之上開陳述係遭受強暴、脅迫、詐欺、利誘等外力干
    擾情形，或在影響其心理狀況致妨礙其自由陳述等不可信之
    情況下所為，且非證明力顯然過低，本院認為適當作為證據
    ，自有證據能力。
二、被告以外之人於偵查中向檢察官所為陳述，除顯有不可信之
    情況者外，得為證據，刑事訴訟法第159 條之1 第2 項定有
    明文。查證人就邱佑龍、陳清木、陳秀英於檢察官偵查時所
    為陳述，業於供前具結，有證人結文附卷可稽，又無不可信
    之情形，被告、辯護人及檢察官並均捨棄對質詰問（本院卷
    39、63至64頁），則上開證人於偵查中之證述，自有證據能
    力。
三、被告陳清木雖否認同案被告黃國興於警訊陳述之證據能力，
    惟本院並未引用黃國興之警訊筆錄作為認陳清木犯罪之證據
    。
貳、實體部分：
一、上開犯罪事實，業據上訴人即被告黃國興坦承不諱。訊據上
    訴人即被告陳清木於本院審理時，固坦承確於99年11月20日
    在張見春之雜貨店外，交付2 張仟元現鈔予黃國興，惟矢口
    否認有何違反公職人員選舉罷免法之犯行，辯稱：我是借錢
    給黃國興吃飯，不是要黃國興去買票云云。
二、經查，陳秀英為99年11月27日舉辦之高雄縣市合併改制後第
    一屆高雄市大寮區過溪里里長選舉之候選人；蔡福家、邵麗
    英、邵宗德、王雅青則設籍於該選區之高雄市○○區○○里
    ○○路163 號內，於該次里長選舉均為有投票權之人等情，
    有高市選舉委員會100 年5 月2 日高市選一字第1000000743
    號函可佐（本院卷48頁），並經本院勘驗該次選舉之選舉人
    名冊屬實（本院卷61、62頁）。又黃國興於事實欄所示時地
    ，向陳清木取得2 千元後，旋將2 千元置於蔡福家住處之洗
    衣機內，並表示請蔡福家本人及轉知家人於投票支持陳秀英
    ，並得蔡福家應允，嗣因邱秀龍勸說而前往調查站自首。蔡
    福家亦於轉告及將款項轉交予家人前，向林園分局陳明上情
    ，並將2000元現鈔交予警方查扣等情，業據黃國興、蔡福家
    於偵查、原審及本院審理時陳明在卷；被告陳清木亦自承確
    有交付2 張仟元現鈔予黃國興無訛；復有蔡福家交出之受賄
    款項暨扣押筆錄、扣押物品目錄表可稽，此部分事實堪信為
    真實。
三、至於被告陳清木雖辯稱：當日其交借錢予黃國興吃飯云云，
    本院審理時，證人張見春到庭證稱：當（20）日下午、4 、
    5 時許，被告二人在其店外聊天，陳清木問黃國興為何如此
    早下班，黃國興向陳清木借錢，其有看到陳清木交2 千元予
    黃國興，並說沒錢吃飯就拿去用等語（本院卷91頁）；而被
    告黃國興於原審時亦稱：因曾向蔡福家借２千元付水電大樓
    管理費，所以事發當日才會拿2 千元去還蔡福家等語。惟查
    ：
    １、當（20）日，黃國興並未向陳清木借錢，係因渠等談到
        蔡家福那戶有四票，陳清木才交2 千元現鈔予黃國興，
        要黃國興轉交予蔡福家，為陳秀英買票等情，迭據黃國
        興於偵查及本院審理時證述在卷（偵一卷26、27頁，本
        院卷59至61、87至90、93頁），被告陳清木之妻即陳梁
        美伸亦證稱：在99年11月20日以前，黃國興確因工作不
        佳，而多次向其借錢，每次約借2 、3 千元，被告有看
        過等語，足見黃國興平日生活困頓。況若系爭2 千元係
        黃國興向陳清木借貸以供吃飯花費，則被告黃國興即因
        經濟困窘沒錢吃飯，又豈會旋將借得之現款交予蔡福家
        ；更無以將錢置於蔡福家之洗衣機內方式還錢之必要。
        何況，蔡福家亦稱：其從未與被告黃國興有金錢往來，
        亦未曾借款2000元給被告黃國興（原審卷66頁）。是被
        告陳清木上開辯詞，顯與常情相違。
    ２、被告陳清木於警訊、偵查、原審時，均未稱張見春有聽
        到渠等間之對話。嗣於本院時方聲請傳喚張見春到院作
        證。衡諸張見春於事隔7 個多月後才到院作證，並稱當
        （20）日有多人在其店外聊天，其因作生意而常在店裏
        店外進出等語（本院卷92頁）；及開口借2 千元既非重
        大特殊會令人難忘之事，又與張見春無涉，較無長期牢
        記之可能性，故張見春是否確有聽到告二人間之對話及
        其記憶是否正確，原即有大為可疑。況且，張見春亦自
        承本次到院作證前，被告陳清木已先找到談過作證之事
        ，並告知有在其店外因借錢給黃國興吃飯而交錢給黃國
        興（本院卷93頁），則張見春顯於庭訊前即已遭被告誘
        導；尤有甚者，黃國興於本院證稱當日陳清木交錢予其
        時已天黑（本院92頁）；而被告陳清木亦曾稱是約晚上
        、7 、8 時交錢予黃國興（偵卷），均與證人張見春所
        稱時間即約下午4 、5 時有所不同。為此，本院益難認
        其之記憶及陳述無訛。自難僅因張見春之證述，就遽捨
        其他不利被告之事證，而逕為有利於被告陳清林之認定
        。
    ３、又衡諸被告陳清木自承，本次選舉其因支持陳秀英，並
        於陳秀英服務處成立後，經常到服務處泡茶，更曾主動
        為陳秀英而向親友拉票；其與蔡福家只是點頭之交，但
        其與黃國興間交情不錯等情（偵卷6 、7 頁），不論陳
        秀英是否事先知情，被告陳清木為陳秀英而向選民行賄
        既非無由，而難認黃國興所述定與常情相違，益證黃國
        興於偵查及本院所言非虛。
    ４、從而，被告黃國興之自白確與事實相符，被告陳清木之
        辯詞則為卸責之詞，無足採信。被告陳清木確有授意黃
        國興向他人買票，渠等間具有共同之犯意聯絡無訛。
四、又被告二人係基於投票行賄之犯意，以每票500 元之代價交
    付予具有投票權之蔡福家（戶籍內共有4 票，合計交付2000
    元），且蔡福家知悉被告交付款項之意涵，綜合社會價值觀
    念、授受雙方之認知及其交付現金之客觀情狀以觀，足認該
    現金之交付、收受與投票權為一定行使間，具有對價關係。
    稽諸上開說明，被告與蔡福家間，顯係基於投票賄賂之意思
    表示之合致，而分別交付、收受該賄賂，可堪認定。至於黃
    國興雖請蔡福家代為轉達投給陳秀英之意及轉交賄款予同址
    內之邵麗英、邵宗德、王雅青（依序為蔡福家之其他投票權
    之人。然蔡福家已證稱其尚未及轉達黃國興之意思及轉交賄
    款予上開各址內之其他投票權之人（本院卷96頁），則被告
    對有投票權之人即邵麗英、邵宗德、王雅青行賄，均僅止於
    預備階段，亦可認定。
五、綜上所述，本案事證明確，被告二人犯行，均堪認定。
六、按公職人員選舉罷免法第99條第1 項投票行賄罪，以對於有
    投票權之人，行求期約或交付賄賂或其他不正利益，而約其
    不行使投票權或為一定之行使者為構成要件。其行求期約、
    交付行為，係屬階段行為，其行求賄選階段，屬行賄者單方
    意思表示行為，不以相對人允諾為必要，而交付賄選階段，
    除行賄者有實施交付賄賂行為外，因對收受賄賂者，刑法第
    14 3條有投票受賄罪之處罰規定，2 者乃必要共犯中之對向
    犯，以2 個以上之行為者，彼此相互對立之意思經合致而成
    立犯罪，雖不以收受者確已承諾，或進而為一定投票權之行
    使為必要，仍須於行賄人交付賄賂或其他不正利益時，受交
    付之相對人對其交付之目的已然認識而予收受，其交付賄賂
    或其他不正利益之犯行始克成立，行賄者方得論以交付賄賂
    罪（最高法院94年度台上字第3819號判決參照）。
七、核被告二人所為，均係犯公職人員選舉罷免法第99條第1 項
    之對於有投票權之人，交付賄賂，而約其投票權為一定之行
    使罪。又被告陳清木、黃國興就前開犯行有犯意聯絡及行為
    分擔，為共同正犯。又所謂自首，祇以犯人在犯罪未發覺之
    前，向該管公務員申告犯罪事實，而受裁判為已足，並不以
    使用自首字樣為必要。又刑事訴訟採職權主義，不能期待被
    告自己證明其自己犯罪，因之，自首者於自首後，縱又為與
    自首時不相一致之陳述甚至否認犯罪，仍不能動搖其自首效
    力。自首者但須接受裁判，至於如何裁判，則本與自首無關
    （最高法院70年度台上字第6819號判決要旨參照）；被告黃
    國興在有權偵查犯罪之機關不知犯罪事實前，主動向前往高
    雄縣調站坦承犯行，有前開被告黃國興之99年11月21日調詢
    筆錄可按，是被告黃國興對於未發覺之罪自首而願接受裁判
    ，雖於本件原審時為不同之陳述，揆諸前揭說明，仍應依公
    職人員選舉罷免法第99條第4 項規定，減輕其刑。
八、又公職人員選舉罷免法之投票行賄罪係侵害國家法益之罪，
    以一行為同時對多數有投票權之人交付賄賂，約其不行使投
    票權或為一定之行使，祇侵害一個國家法益，應僅成立一投
    票行賄罪。而該罪之預備犯，僅止於該罪著手實行前之準備
    階段，嗣若進而實行行賄之行為，即為行賄所吸收，不另論
    罪。則以一行為同時對多數有投票權人行賄，尚且論以一罪
    ，其以一行為同時對多數有投票權之人部分賄選，部分尚在
    預備賄選階段，亦僅能論以行賄一罪。本件被告對蔡福家行
    賄之同時，併委託其轉達行賄之意思及轉交賄款予同址內之
    其他有投票權人，而同時對蔡福家本人行賄及預備對該址內
    多人行賄，係以一行為同時實行賄選及預備賄選，自應論以
    一投票行賄罪。至於被告行求、期約、預備行賄之前階段行
    為，為交付賄賂之後行為所吸收，不另成立行求、期約、預
    備賄賂罪。
九、原審以被告黃國興、陳清木罪證明確，予以論罪科刑，固非
    無見。然：(一)、高雄市○○區○○里○○路163 號內內有投
    票權之人為蔡福家、邵麗英、邵宗德、王雅青，原審判決之
    事實欄，除蔡福家外，均漏未敘明。(二)、又就邵麗英、邵宗
    德、王雅青等有投票權人行賄部分，僅止於預備階段，原審
    判決亦漏未敘明。(三)、被告陳清木係於濃公一街一巷一號張
    見春之雜貨店外交付2000元予黃國興，原判決誤為係在陳清
    木位於濃三街171 號之住處附近，亦有未合。(四)、又公職人
    員選舉罷免法第99條第4 項規定：「犯第1 項或第2 項之罪
    ，於犯罪後六個月內自首者，減輕或免除其刑；因而查獲候
    選人為正犯或共犯者，免除其刑。」，此為刑法62條規定之
    特別規定；且因刑法第66條規定：「有期徒刑、拘役、罰金
    減輕者，減輕其刑至二分之一。但同時有免除其刑之規定者
    ，其減輕得減至三分之二。」」規定，上開公職人員選舉罷
    免法第99條第4 項規定更有利於被告，自應優先適用。然原
    審判僅適用刑法62條對黃國興減輕其刑，而未適用公職人員
    選舉罷免法第99條第4 項規定，亦有未合。故被告陳清木上
    訴意旨否認犯罪，為無理由；被告黃國興上訴所指摘未適用
    選舉罷免法第99條第4 項規定減刑，為有理由，且原判決復
    有上開可議，自應由本院予以撤銷改判。
十、爰審酌選舉乃民主政治最重要之表徵，須由選民評斷候選人
    之才德、品行、學識、操守、政見而選賢與能，其攸關國家
    政治之良窳、法律之興廢、公務員之進退，影響國家發展及
    人民權利至深且鉅，而賄選為敗壞選風之主要根源，不得使
    不正當利益介入選舉，抹滅實行民主政治之真意。被告陳清
    木、黃國興為求里長候選人陳秀英能順利當選，竟以交付現
    金賄賂之方式賄選，已妨害投票之公正、公平，使真正民主
    政治無以建立，不宜輕宥，惟斟酌被告二人買票之規模，及
    被告黃國興犯後坦認犯行，已表悔悟，而被告陳清木仍否認
    犯罪等犯罪後之態度，暨陳秀英當選為為現任里長（參本院
    卷48頁），及被告二人並無前科，尚非品性極惡劣之人（參
    卷附之台灣高等法院被告前案紀錄表）等一切情狀，分別量
    處被告如主文第2 、3 項所示之刑。又被告二人所犯之公職
    人員選舉罷免法第99條第1 項之對於有投票權之人，交付賄
    賂，而約其投票權為一定之行使罪，既經宣告有期徒刑之刑
    ，應各依公職人員選舉罷免法第113 條第3 項、刑法第37條
    第2 項之規定，併予宣告黃國興褫奪公權2 年，及宣告陳清
    木褫奪公權3 年。又被告黃國興未曾受有期徒刑以上刑之宣
    告，有台灣高等法院被告全國前案紀錄表一份附卷可稽，且
    被告黃國興於偵查及本院審理中均已坦承犯行，顯有悔意；
    被告黃國興經此論罪科刑之教訓，當知警惕，應無再犯之虞
    。為此，本院認其所宣告之刑，以暫不執行為適當，爰併宣
    告緩刑2 年，以資警惕。
十一、按公職人員選舉罷免法第99條第3 項規定：預備或用以行求
    期約或交付之賄賂，不問屬於犯人與否，沒收之。此項沒收
    為刑法第38條之特別規定，採絕對義務沒收主義，祇要係預
    備或用以行求期約或交付之賄賂，不論是否屬於被告所有或
    已否扣案，均應依法諭知沒收，法院並無自由裁量之餘地。
    但如其賄賂已交付予有投票權之人收受，因收受者係犯刑法
    第143 條第1 項之投票受賄罪，其所收受之賄賂應依同法條
    第2 項規定沒收之，如全部或一部不能沒收時，追徵其價額
    。故犯投票行賄罪者，其已交付之賄賂，苟該收受賄賂之有
    投票權人，復經檢察官依法起訴，法院為有罪判決時，應依
    刑法第143 條第2 項之規定，於其對向共犯所犯投票受賄罪
    之從刑宣告沒收、追徵，而毋庸再依上開規定重複宣告沒收
    。經核：本案蔡福家所犯投票行賄罪，業經原審判刑並諭知
    扣案之賄款２千元沒收本件自無再宣告沒收之必要（參最高
    法院98年台上字第4366 號 判決意旨）。
據上論斷，應依刑事訴訟法369 條第1 項前段、第364 條、第29
9 條第1 項前段，公職人員選舉罷免法第99條第1 項、第4 項、
、第113 條第3 項，刑法第11條、第28條、第37條第2 項、第66
條、第74條第1 項第1 款，判決如主文。
本案經檢察官林應華到庭執行職務。
中    華    民    國    100     年    7   月    21    日
                  刑事第一庭    審判長法  官  周賢銳
                                      法  官  施柏宏
                                      法  官  洪碩垣
以上正本證明與原本無異。
如不服本判決應於收受本判決後10日內向本院提出上訴書狀，其
未敘述上訴理由者，並得於提起上訴後10日內向本院補提理由書
狀（均須按他造當事人之人數附繕本）「切勿逕送上級法院」。
中    華    民    國   100    年    7     月    21    日
                                      書記官  林家煜
公職人員選舉罷免法第99條
對於有投票權之人，行求期約或交付賄賂或其他不正利益，而約
其不行使投票權或為一定之行使者，處 3 年以上 10 年以下有
期徒刑，得併科新臺幣1 百萬元以上 1 千萬元以下罰金。
預備犯前項之罪者，處 1 年以下有期徒刑。
預備或用以行求期約或交付之賄賂，不問屬於犯人與否，沒收之
。
犯第 1 項或第 2 項之罪，於犯罪後六個月內自首者，減輕或免
除其刑；因而查獲候選人為正犯或共犯者，免除其刑。
犯第 1 項或第 2 項之罪，在偵查中自白者，減輕其刑；因而查
獲候選人為正犯或共犯者，減輕或免除其刑。